【裁判字號】    99,聲判,8
【裁判日期】    990827
【裁判案由】    聲請交付審判
【裁判全文】
臺灣花蓮地方法院刑事裁定               99年度聲判字第8號
聲  請  人  乙○○
代  理  人  李文平律師
            張照堂律師
被      告  甲○○
            丙○○
上列聲請人因告訴被告竊佔案件，不服臺灣高等法院花蓮分院檢
察署檢察長駁回再議之處分（99年度上聲議字第135 號），聲請
交付審判，本院裁定如下：
    主  文
聲請駁回。
    理  由
一、按告訴人不服上級法院檢察署檢察長或檢察總長認再議為無
    理由而駁回之處分者，得於接受處分書後10日內委任律師提
    出理由狀，向該管第一審法院聲請交付審判。法院認為交付
    審判之聲請不合法或無理由者，應駁回之。此於刑事訴訟法
    第258 條之1 、第258 條之3 第2 項前段，分別定有明文。
    次按，刑事訴訟法第258 條之1 規定告訴人得向法院聲請交
    付審判，係新增對於「檢察官不起訴或緩起訴裁量權」制衡
    之一種外部監督機制，法院僅就檢察官所為不起訴或緩起訴
    之處分是否正確加以審查，以防止檢察機關濫權，依此立法
    精神，同法第258 條之3 第3 項規定法院審查聲請交付審判
    案件時「得為必要之調查」，其調查證據之範圍，自應以偵
    查中曾顯現之證據為限；而同法第260 條對於不起訴處分已
    確定或緩起訴處分期滿未經撤銷者得再行起訴之規定，其立
    法理由說明該條所謂不起訴處分已確定者，包括「聲請法院
    交付審判復經駁回者」之情形在內，是前述「得為必要之調
    查」，其調查證據範圍，更應以偵查中曾顯現之證據為限，
    不得就告訴人新提出之證據再為調查，亦不得蒐集偵查卷以
    外之證據，否則，將與刑事訴訟法第260 條之再行起訴規定
    ，混淆不清，亦將使法院兼任檢察官而有回復「糾問制度」
    之虞；且法院裁定交付審判，即如同檢察官提起公訴使案件
    進入審判程式，是法院裁定交付審判之前提，必須偵查卷內
    所存證據已符合刑事訴訟法第251條第1項規定「足認被告有
    犯罪嫌疑」檢察官應提起公訴之情形，亦即該案件已經跨越
    起訴門檻，否則，縱或法院對於檢察官所認定之基礎事實有
    不同判斷，但如該案件仍須另行蒐證偵查始能判斷應否交付
    審判者，因交付審判審查制度並無如同再議救濟制度得為發
    回原檢察官續行偵查之設計，法院仍應依同法第258條之3第
    2 項前段規定，以聲請無理由裁定駁回。
二、本件聲請人以被告甲○○、丙○○涉犯竊佔、使公務員登載
    不實、詐欺得利、侵占等罪，向臺灣花蓮地方法院檢察署檢
    察官提出告訴，經該檢察署檢察官為不起訴處分後，聲請人
    不服，聲請再議亦經台灣高等法院花蓮分院檢察署檢察長以
    再議為無理由而駁回再議。聲請人於民國99年7 月8 日於收
    到該處分後，10日內即於99年7 月16日委任律師為代理人向
    本院提起交付審判之聲請，有該不起訴處分書、聲請書及送
    達證書在卷可憑，聲請交付審判之程式應無不合。
三、聲請交付審判意旨略以：(一)原檢察官不起訴處分已認定「
    門牌號碼為花蓮縣壽豐鄉鹽寮村大橋9號房屋（下稱大橋9號
    ）房屋係門牌號碼花蓮縣壽豐鄉鹽寮村大橋11號房屋（下稱
    大橋11號）改建而來」，證明大橋9 號及大橋11號根本為同
    一房屋，而戶政事務所竟然就同一房屋先後發放大橋11號及
    大橋9號二門牌，足見戶政事務所其後發放大橋9號門牌給被
    告係因被告提供不實資料向戶政事務所申請所致。(二)雖申
    請門牌初編資料為杜朝平，然被告與杜朝平有上開使公務員
    登載不實之主觀犯意聯絡與行為分擔。(三)告訴人主張被告
    之竊佔行為係發生於89年申請編定門牌大橋9 號之行為，離
    提起告訴期間未罹於追訴時效。(四)被告二人與杜朝平於89
    年7 月以不實資料申請門牌大橋9 號，擅自更換門牌，並否
    認告訴人對系爭房屋之所有權拒不搬離之行為亦構成侵占與
    詐欺得利罪云云。
四、本院查：
(一)原檢察官於不起訴處分書及臺灣高等法院花蓮分院檢察署檢
    察長於處分書中分別敘明：就大橋9 號房屋與89年7 月之前
    大橋11號房屋二者之關係，據被告丙○○於該署97年度偵續
    字第61號檢察官偵查中及本案偵查時均供稱，建物門牌號碼
    大橋9 號房屋本來是大橋11號，另自小居住於大橋11號房屋
    之證人林政治亦證稱：88年間大橋11號一樓沒有拆掉，是內
    部裝潢並加蓋二樓，就是我目前居住的地方，聽說是杜朝儀
    去將門牌號碼從11號改成9 號，此有被告丙○○及證人林政
    治之詢問筆錄在卷可稽，故可認定大橋9 號房屋係大橋11號
    房屋改建而來，至該房屋所有權歸屬之爭執，告訴人應另循
    民事程序定之。關於被告二人涉嫌竊佔部分，本案被告甲○○之戶籍並未設於上開大橋11號或是之後新設之大橋9 號，
    亦未居住於上址，被告甲○○自上開房屋興建完成後，即未
    居住，難認有竊佔之犯行，自無由與被告丙○○共同竊佔，
    告訴人所指被告甲○○涉嫌竊佔其所有大橋11號（或大橋 9
    號）房屋，應屬無據。又被告丙○○係於告訴人乙○○於89
    年間遷出大橋11號房屋之前，即82年4 月10日其母杜美華過
    世之前，即已遷入大橋11號房屋居住，此除有告訴人乙○○
    於前開97年度偵續字第61號檢察官履勘現場時所自承之履勘
    筆錄在卷可稽外，並有壽豐鄉戶政事務所99年1 月5 日壽鄉
    戶字第0990000037號函所附杜美華、丙○○之戶籍謄本在卷
    可按。證人即告訴人之妹陳杜秀輝於該署98年度他字第 339
    號偵訊時亦證述：「被告丙○○是因為父親過世後，媽媽需
    要照顧，所以二哥杜朝義就請丙○○回來照顧媽媽」，此有
    上開偵訊筆錄及證人結文在卷足憑，由此可認被告丙○○所
    辯其係照顧其母而遷入大橋11號房屋應可信為真實，則自82
    年間至告訴人於98年5 月5 日對於被告丙○○提出本案之告
    訴，已超過95年7 月1 日刑法修正前竊佔罪之追訴權時效期
    間10年。再據告訴人乙○○所述，其係因被杜朝平毆打而於
    88年間遷出大橋11號房屋，此與被告丙○○並無任何關連。
    關於被告二人涉嫌使公務員登載不實、詐欺得利、侵佔等部
    分，按大橋9 號房屋係由大橋11號房屋改建而來，業據現住
    人即證人林政治、被告丙○○等人供述無訛，而大橋11號房
    屋於改建完成後係由杜朝平至壽豐鄉戶政事務所申請將房屋
    之門牌號碼改為大橋9 號，此有壽豐鄉戶政事務所99年3 月
    12日壽鄉戶字第0990000561號函所附初編釘門牌登記申請書
    、門牌初編證明書、建築房屋照片、杜朝平身份證影本、房
    屋位置略圖等附卷足憑，另據花蓮縣地方稅務局99年1 月15
    日花稅密財字第0990000004號函說明，大橋9 號房屋原登記
    納稅義務人為杜朝平，大橋9 號房屋係於91年9 月間贈與移
    轉予林政治，上開二機關之函文均係公文書，可認為真正，
    是大橋9 號房屋既非被告二人申請登記，納稅義務人亦非登
    記為被告二人之名義，則其等二人要無使公務員登載不實，
    告訴意旨認被告二人與杜朝平有犯意之聯絡，為共同正犯，
    除未舉證以供調查，並為被告等所否認，難僅以告訴人指述
    ，認被告等涉犯使公務員登載不實罪嫌。又告訴意旨另認被
    告甲○○叫被告丙○○回去上址照顧父母，係因被告丙○○
    明知大橋9 號房屋原係大橋11號，甲○○要丙○○儘快入住
    ，主觀上其等二人有犯意之聯絡，然如前所述，上述大橋11
    號房屋於89年間尚未改建之前之82年以前，被告丙○○即已
    因照顧母親而與告訴人共同居住於此址，上開告訴顯與事實
    不符，實難認被告丙○○於居住於上開大橋11號或嗣後更改
    門牌為大橋9 號房屋，在主觀上有何不法利益之意圖，亦無
    因此得有利益，此亦與告訴意旨認被告丙○○涉有詐欺得利
    、侵佔罪之構成要件有間。除此之外，複查無其他積極證據
    ，足認被告等有何告訴人所指犯行，從而揆諸首揭法條規定
    與判例說明，應認被告等罪嫌均尚有不足。聲請人固不服而
    聲請再議，惟查被告丙○○入住大橋11號房屋之行為，尚與
    刑法上竊佔、詐欺得利、普通侵佔等罪之構成要件有間，不
    能以各該罪名相繩。另原檢察官以查無證據足證被告甲○○
    確有告訴人所述共同竊佔、共同使公務員登載不實、共同詐
    欺得利、共同普通侵佔等情；被告丙○○確有告訴人所述共
    同使公務員登載不實等情，業經原檢察官調查明確，並於處
    分書內詳加論述，經核該處分並無可議之處。玆聲請人於再
    議狀內既未提出被告二人涉有共同竊佔等罪嫌之積極證據，
    以供審酌，僅以其自己片面之說詞（含再議狀所附證1 至證
    9 之文件），指摘原檢察官未盡調查能事云云，自屬無據。
(二)大橋11號如何更換門牌為大橋9 號之歷程，既有上開公文書
    說明綦詳，並無證據可認定其變更係因係因被告提供不實資
    料向戶政事務所申請所致，聲請意旨無非推測之詞。又卷內
    亦無證據得認定被告二人與杜朝平有何犯意聯絡，被告等又
    非實際行為人，則無從單由聲請人片面臆測之詞推論成立犯
    罪。竊佔罪係以他人之不動產原不在自己佔有中，其佔有乃
    趁他人不備，係由於犯罪之結果而來，故如最初佔有乃有權
    佔有或合法佔有者，於佔有之狀態延續中，自無轉換為竊佔
    之問題。被告丙○○既已於82年以前因照顧母親而與告訴人
    共同居住於系爭房屋內，則自不因該房屋於89年申請編定門
    牌為大橋9 號，而發生新的支配及佔有事實，其佔有之和平
    、繼續等客觀狀態，自不因主觀上之意思而有改變，故聲請
    意旨謂被告之竊佔行為係發生於89年申請編定門牌大橋9 號
    之行為云云，乃誤解法律。又被告二人拒不搬離上址是否涉
    及損害聲請人之權利，尚存有民事法上之爭議，應由聲請人
    依民事程序證明或回復其權利，然依卷內資料，難認被告等
    構成侵占與詐欺得利罪。
五、綜上所述，本件聲請人雖認被告等涉有竊佔等罪嫌，而向本
    院聲請交付審判，惟臺灣花蓮地方法院檢察署檢察官所為不
    起訴處分書及臺灣高等法院花蓮分院檢察署處分書，已就被
    告所為何以罪嫌不足，均詳加說明，並經本院依職權調閱上
    開偵查全案卷宗查核無誤，而聲請意旨所指被告涉犯上開罪
    名之嫌疑確有不足，是聲請人聲請交付審判，顯無理由，應
    予駁回。
六、依刑事訴訟法第258 條之3 第2 項前段裁定如主文。
中    華    民    國    99    年    8     月    27    日
                  刑事第二庭  審判長  法  官  張宏節
                                      法  官  蔡寶樺
                                      法  官  沈培錚
上列正本證明與原本無異。
本件不得抗告。
中    華    民    國    99    年    8     月    30    日

                              書記官

司法院資訊處製作；財團法人民間司法改革基金會備份。
